臺灣高等法院刑事判決
111年度上訴字第2297號
上  訴  人  臺灣新竹地方檢察署檢察官
被      告  張桂香


選任辯護人  陳湘如律師(法扶律師)          
上列上訴人因被告詐欺等案件，不服臺灣新竹地方法院110年度
金訴字第282號，中華民國111年4月19日所為之第一審判決（起
訴案號：臺灣新竹地方檢察署110年度偵字第5402號），提起上
訴，本院判決如下：
    主  文
上訴駁回。
    理  由
一、公訴意旨略以：被告張桂香曾於民國109年初遭詐欺集團詐
    騙金錢，且自己帳戶亦遭凍結，依其社會生活之通常經驗與
    智識思慮，雖可預見將徐千惠（業經原審法院判決無罪確定
    ）所有金融帳戶之存摺、提款卡提供非屬親故或互不相識之
    人使用，有遭他人利用作為財產犯罪所得財物匯入及提領工
    具之可能，使犯罪查緝更形困難，進而對該詐欺取財正犯所
    實行之詐欺取財罪行施以一定助力，被告仍基於縱令他人以
    該金融帳戶實行詐欺取財犯行亦不違其本意，及意圖掩飾或
    隱匿特定犯罪所得來源之犯意，於110年2月某日起基於參與
    犯罪組織之犯意，以通訊軟體臉書參與其他真實姓名年籍不
    詳之成年人所屬三人以上，以實施詐術為手段所組成之具有
    持續性、牟利性之結構性組織，擔任提款車手角色，並聽從
    「張偉」、「程漢」等人為首之詐欺集團成員。被告與上開
    詐欺集團其他成年成員，共同意圖為自己不法之所有，基於
    三人以上共同詐欺取財之犯意聯絡，被告將徐千惠所有之中
    華郵政股份有限公司帳戶帳號（000-00000000000000，下稱
    郵局帳戶）提供予詐欺集團成員「周煌」使用。嗣該詐欺集
    團機房成員：㈠「周煌」於110年2月份在網路平臺與被害人
    朱小莉成為網友，以周轉困難為由要求朱小莉匯款，朱小莉
    陷於錯誤，於同年月24日12時51分許，在高雄市○○區○○路00
    號郵局，臨櫃匯款新臺幣（下同）60萬元至徐千惠上開郵局
    帳戶。㈡「陳建輝」於110年2月份以通訊軟體與告訴人歐麗
    娟成為網友，以送禮物為由要求歐麗娟匯款，致歐麗娟陷於
    錯誤，於同年月24日15時24分許，在臺南市○○區○○街0號郵
    局，臨櫃匯款1萬5,000元至徐千惠上開郵局帳戶。被告為掩
    飾、隱匿自己及詐欺集團犯罪所得之去向及所在，於朱小莉
    、歐麗娟匯款後，於匯款同日與徐千惠共同前往新竹縣○○鄉
    ○○路000號德盛郵局，推由徐千惠持郵局帳戶存薄欲臨櫃提
    領61萬5,000元時，因郵局帳戶變成警示帳戶，致無法提領
    而詐欺未遂。因認被告涉犯組織犯罪防制條例第3條第1項後
    段之參與犯罪組織罪嫌、刑法第339條之4第1項第2款、第2
    項之三人以上共同詐欺取財未遂罪嫌，及違反洗錢防制法第
    2條第1款而犯同法第14條第1項、第2項一般洗錢未遂罪嫌。
二、按犯罪事實應依證據認定之，無證據不得認定犯罪事實；不
    能證明被告犯罪者，應諭知無罪之判決。刑事訴訟法第154
    條第2 項、第301 條第1 項分別定有明文。又事實之認定，
    應憑證據，如未能發現相當證據，或證據不足以證明，自不
    能以推測或擬制之方法，為裁判基礎；且認定不利於被告之
    事實須依積極證據，苟積極證據不足為不利於被告事實之認
    定時，即應為有利於被告之認定；另認定犯罪事實所憑之證
    據，雖不以直接證據為限，間接證據亦包括在內，然而無論
    直接證據或間接證據，其為訴訟上之證明，須於通常一般之
    人均不致有所懷疑，而得確信其為真實之程度者，始得據為
    有罪之認定，倘其證明尚未達到此一程度，而有合理之懷疑
    存在而無從使事實審法院得有罪之確信時，即應由法院為諭
    知被告無罪之判決（最高法院40年台上字第86號、30年上字
    第816號、76年台上字第4986號判例意旨參照）。又檢察官
    就被告犯罪事實，應負舉證責任，並指出證明之方法。刑事
    訴訟法第161 條第1 項亦有明文。因此，倘檢察官所提出之
    證據，不足為被告有罪之積極證明，或其指出證明之方法，
    無從說服法院以形成被告有罪之心證，基於無罪推定之原則
    ，自應為被告無罪判決之諭知（最高法院92年台上字第128
    號判例意旨參照）。
三、公訴意旨認被告涉犯參與犯罪組織、加重詐欺取財未遂、洗
    錢未遂罪嫌，無非係以被告、徐千惠於偵查之供述、朱小莉
    、歐麗娟之指述、徐千惠郵局帳戶之客戶歷史交易清單、朱
    小莉、歐麗娟提供之郵政匯款申請書等為其主要論據。
四、訊據被告坦承徐千惠提供其郵局帳戶予被其使用，其與徐千
    惠於110年2月24日一同前往新竹縣○○鄉○○路000號德盛郵局
    欲臨櫃提領61萬5,000元，因郵局帳戶被列為警示帳戶，致
    無法領款等事實，惟否認有何參與犯罪組織、加重詐欺取財
    未遂、洗錢未遂犯行，辯稱：我之前被詐欺集團「程漢」騙
    1,000多萬元，他說要把錢匯還給我，我信以為真，因為我
    帳戶被警示，所以才跟我乾媽徐千惠借帳戶，沒想到我又被
    騙，我不是詐欺集團的人等語。
五、經查：
  ㈠被告於110年2月23日向徐千惠商借金融帳戶供他人匯款，徐
    千惠因而提供其郵局帳戶帳號，被告遂將徐千惠之郵局帳戶
    帳號提供予line暱稱為「程漢」之人。嗣詐欺集團成員臉書
    名稱為「周煌」之人向朱小莉謊稱周轉困難云云，致朱小莉
    陷於錯誤，於110年2月24日12時52分許，依指示匯款60萬元
    至徐千惠郵局帳戶；詐欺集團成員「陳建輝」向歐麗娟佯稱
    要送禮物，惟需要先支付運費云云，致歐麗娟陷於錯誤，於
    110年2月24日15時24分許匯款1萬5,000元至徐千惠郵局帳戶
    。被告、徐千惠即於同日一同前往新竹縣○○鄉○○路000號德
    盛郵局，欲臨櫃提領61萬5,000元，因帳戶經列為警示帳戶
    ，致無法提領等情，業經被告於警詢、偵訊、原審及本院供
    承在卷(見偵卷第5至7、89至90頁，原審卷第38至41、177至
    178頁，本院卷第53至54頁)，並經徐千惠證述明確(見偵卷
    第9至11、89至90頁，原審卷第38、178至179頁)，且據朱小
    莉(見偵卷第15頁正反面)、歐麗娟(見偵卷第24至25頁)於警
    詢陳述甚詳，並有徐千惠郵局帳戶之客戶歷史交易清單(見
    偵卷第33頁)、朱小莉及歐麗娟提供之郵政匯款申請書(見偵
    卷第17、26頁)附卷可參，此部分之事實，固堪認定。
  ㈡然而，據被告於偵訊時陳稱：因為我先前被詐騙，詐欺我的
    「程漢」說要還錢給我，我就將徐千惠的帳戶給「程漢」，
    我以為是「程漢」要匯錢還給我等語(見偵卷第89頁反面)；
    於原審準備程序時供稱：「程漢」騙我1,000多萬，說要把
    錢匯還給我，我傻，信以為真，因我的帳戶被警示，所以才
    跟徐千惠借帳戶，徐千惠是我乾媽，我跟她認識40幾年等語
    (見原審卷第38頁)；於原審審理中陳稱：「(你跟徐千惠借
    郵局帳戶，是因程漢說要把錢你匯給他的錢還你，因你自己
    帳戶被警示，你才去跟徐千惠借帳戶，要去把程漢還你的錢
    領出來?)是」(見原審卷第177頁)。另依徐千惠於偵訊時陳
    稱：被告的帳戶被凍結，被告說有朋友要匯錢給她，就問我
    可不可以借她帳戶，我就說好等語(見偵卷第89頁反面)；於
    原審準備程序中供稱：我只知道被告欠人家錢，人家逼錢，
    她沒錢還，有天她跟我說她朋友要還她錢，但她沒有戶頭，
    我跟她認識幾十年，我相信她不會害我，我跟她說我只借你
    這次，第二天被告找我說她朋友又把錢匯進來，所以一定要
    領出來，我問她為什麼又要借，她說有人還錢給她，去了就
    發現變成警示帳戶，我什麼都不知道，也不知道她被騙，我
    們認識40年，情同母女，她是我乾女兒等語(見原審卷第38
    頁)；於原審審理時亦稱：她（即被告）說她帳戶被凍，她
    朋友要還錢給她，我想說幫她，我說只借一次，第二天她又
    說又匯錢進來，我只好又借她，她被騙這麼多錢，對方還還
    錢給她，我只想幫她等語(見原審卷第178頁)。綜觀被告、
    徐千惠前揭陳述內容，可見被告對於使用徐千惠郵局帳戶之
    原因、過程，始終均供稱係因之前詐欺被告之人要匯錢還給
    被告，被告因自己帳戶被警示，所以向徐千惠借用郵局帳戶
    等語，其所述均後一致，且與徐千慧之陳述互核相符，被告
    所述尚堪採信。
　㈢又被告前於109年2月間，遭NHANTUMBO CHARLES JOSSEFA(莫
    三比克籍)、「程漢」等人詐騙1,384萬元，NHANTUMBO CHAR
    LES JOSSEFA經臺灣新北地方法院以109年度訴字第826號判
    決判處有期徒刑3年2月，上訴後經本院以110年度上訴字第5
    78號駁回確定；另被告因第三人李秀珍於110年1月15日遭詐
    騙匯款至其所有之土地銀行帳號000000000000號帳戶，經臺
    灣新竹地方檢察署檢察官認定被告係相信第三人李秀珍所匯
    款項為其先前遭詐騙所退還的錢，始將上開款項提領以償還
    己身債務，遂於111年1月10日以110年度偵字第12447號以犯
    罪嫌疑不足為由不起訴處分等節，有上開判決書、不起訴處
    分書及本院被告前案紀錄表(見偵卷第75至84頁反面，原審
    卷第131至134，本院卷第31頁)在卷可稽。另參以該詐欺集
    團成員自109年2月起即陸續以電子郵件向被告稱：「夫人，
    您不能自殺，如果你想讓我們退還你的錢，我們會那樣做，
    而你的丈夫將永遠被關進監獄，所有的努力都是浪費的努力
    ，請將你的帳戶發送給我們…謝謝」、「如果你不想讓你的
    丈夫回家，將您的帳號發送給我們，所有款項將退回給您」
    ，被告並覆以：「將軍你好，既然將軍這樣講，我真的沒有
    能力負擔840萬，我只能放棄我先生，請將軍還我所繳的所
    有的費用，讓我可以還給所有借錢給我的朋友們，跟高利貸
    ，拜託將軍還我所有的費用，我現在非常需要錢，我會把帳
    戶LINE給將軍，我這次真的無能為力幫我先生」等語；再觀
    諸被告與「程漢」於109年4、5月間之LINE對話紀錄，對方
    稱：「我會付錢給你，還清你的債務」、「你會從我經理的
    妻子那裡拿錢的」、「您將不得不從聯合國代理商那裡領取
    款項」等情，有電子郵件列印資料及LINE對話紀錄在卷足佐
    (見原審卷第81至85、97至109頁)。是以，足認被告確實於1
    09年2月間遭詐欺集團成員詐取金錢，且被告持續請求詐欺
    集團成員還款，詐欺集團成員亦應允之，並要求被告提供匯
    款帳戶，是被告前開辯稱其係因遭詐欺集團「程漢」騙1,00
    0多萬元，「程漢」稱要將錢匯還，因其帳戶被警示，所以
    才向徐千惠借帳戶供「程漢」匯款等語，應非子虛。準此，
    被告應係遭詐欺集團詐取財物後，誤信詐欺集團成員要返還
    詐騙所得之說詞，又礙於自己帳戶遭警示，無法使用，始向
    徐千惠借用金融帳戶，並提領匯入該帳戶之款項，被告或有
    疏失而不夠警覺之處，惟此思慮不周與其主觀上預見及容任
    他人遂行不法行為，尚屬二事，且無必然關連性，尚難據此
    推論被告對於提供帳戶係作為詐欺取財不法用途一事，確已
    明知或可得而知，而有加重詐欺取財及洗錢之直接或間接故
    意，而與詐欺集團成員間有共同之犯意聯絡。　
  ㈣再者，被告於110年2月間同因提供帳戶供「程漢」等人退還
    款項，另向第三人即其友人彭張桶妹借用金融帳戶，嗣吳鳳
    仙、饒德龍因遭人詐騙而匯款至彭張桶妹之金融帳戶之案件
    ，經臺灣桃園地方檢察署檢察官認定彭張桶妹係應被告要求
    而出借金融帳戶，被告係因相信對方要匯還款項，而向彭張
    桶妹借用帳戶，無法認定被告有何詐欺、洗錢之犯意，以犯
    罪嫌疑不足為不起訴處分，有臺灣桃園地方檢察署第110年
    度偵字第26725、29769、34297號不起訴處分書1份附卷足參
    （見原審卷第201至207頁），而本案與該案件發生時間均於
    110年2月間，足認被告於斯時應同樣係處於因急欲取回自己
    遭詐欺之上千萬元而誤信「程漢」要歸還款項之狀態，未能
    警覺其提領之款項可能與詐欺贓款有關，無從預見其所提供
    之帳戶將供作犯罪工具使用。
　㈤至被告於警詢中雖稱：是「張偉」叫我幫忙買比特幣，會請
    朋友匯款給我，因此才向徐千惠借帳戶，「張偉」在LINE的
    暱稱是「United Nation」等語（見偵卷第6至7頁），與其
    前揭所為辯解不同，然被告於原審準備程序中稱：「程漢」
    說要寄美金來臺灣給我，說那是敘利亞給他的錢，「程漢」
    介紹「張偉」給我，說要寄寄售箱給我，裡面有很多美金，
    寄過來說要費用，要我再匯錢等語(見原審卷第40頁)，而對
    照被告提出之LINE對話紀錄，被告於110年2月間確實與LINE
    名稱「United Nation」之人持續聯繫有關寄送寄售箱之事
    ，且「United Nation」稱：「付款後，您的寄售箱將立即
    送到您的住宅地址」、「……明天再用這些錢來獲取比特幣，
    我們也接受比特幣付款」等語，被告則回覆：「今天晚上我
    付款，寄售箱要多久才會送達到我家」、「比特幣先生今天
    晚上會到我家來收現金」(見偵卷第34頁正反面)，堪認被告
    所言「張偉」要求伊購買比特幣之事尚非子虛，且上開對話
    時間與本案案發時間重疊，或係因被告於製作警詢筆錄時混
    淆向徐千惠借用帳戶之原因始為該等供述，惟尚難僅以此細
    節之些微出入供述即遽為不利於被告之認定。
　㈥綜上，公訴人所提出之前揭證據僅能證明朱小莉及歐麗娟遭
    詐騙後將款項匯入徐千惠郵局帳戶等情，至於被告對於其上
    開所為，主觀上是否明知或可得而知是涉及不法詐騙他人財
    物及洗錢掩飾、隱匿不法犯罪所得去向，並與詐欺集團成員
    有犯意聯絡等節，仍應憑其他具體證據始能認定，尚難逕以
    檢察官所舉之上開證據，即率爾認定被告有參與犯罪組織、
    加重詐欺取財及洗錢之犯意。
五、綜上所述，本件公訴人所舉被告涉有參與犯罪組織、加重詐
    欺取財未遂、洗錢未遂犯行之證據，尚未達於通常一般之人
    均不致有所懷疑，而得確信其為真實之程度，本院無從形成
    被告有罪之確信，既不能證明其犯罪，核諸前揭說明，自應
    由本院為被告無罪之諭知。
六、原審審理結果，認無其他積極證據足資證明被告有公訴意旨
    所指之前開犯行，而為被告無罪之諭知，尚無不合。檢察官
    上訴意旨略稱：被告於109年3月間已報警稱自己被「程漢」
    詐騙，另被告之臺灣土地銀行帳號000000000000號帳戶於11
    0年1月28日因李秀珍報警遭詐欺而列為警示帳戶，被告亦已
    於110年2月17日知悉其帳戶已遭警示，是被告應已知悉如再
    借用帳戶供「程漢」使用，極有可能遭詐騙集團作為詐騙所
    得洗錢之帳戶，仍於110年2月23日再向徐千惠借用帳戶，供
    詐欺集團收取被害人匯款，被告本身復依詐欺集團成員指示
    轉換成比特幣洗錢，顯有洗錢罪之不確定故意，請撤銷原判
    決，另為妥適之判決等語。惟原判決業已參酌上揭證據資料
    相互勾稽，於原判決理由欄內詳予論述，認被告之行為不該
    當參與犯罪組織、加重詐欺取財未遂、洗錢未遂犯行等罪，
    且就本案與檢察官前揭所提之案件發生時間雖均於110年2月
    間，然本院及原審均認被告於斯時應同樣係處於誤信「程漢
    」要歸還款項之狀態，始未能警覺其提領之款項可能與詐欺
    贓款有關，無從預見其所提供之帳戶將供作犯罪工具使用，
    被告主觀上並無違反前揭規定之犯意，業經詳述如上。公訴
    意旨認被告所涉上開犯行，除起訴書及上訴書所附相關證據
    外，尚無其他積極之證據足以證明被告有為前揭犯行之主觀
    犯意。本件起訴書所列證據及卷內訴訟資料，已經本院逐一
    論證，參互審酌，仍無從獲得有罪之心證，尚難遽以前揭推
    測之詞，而為不利被告之認定，與證明犯罪所要求之嚴格證
    明程序，須達無合理懷疑之確信程度尚不相當。檢察官上訴
    意旨對原審依職權所為之證據取捨以及心證裁量為不同之評
    價，僅係重為爭辯，且並未提出其他補強證據，可資證明被
    告確有起訴所載之犯行，尚難認有理由，應予以駁回。
據上論斷，應依刑事訴訟法第368條，判決如主文。
本案經檢察官周慶華到庭執行職務。
中　　華　　民　　國　　111 　年　　9 　　月　　28　　日
                  刑事第二庭    審判長法　官  遲中慧
                                      法　官  楊志雄
                                      法　官  邱筱涵
以上正本證明與原本無異。
檢察官如不服本判決，應於收受送達後20日內向本院提出上訴書
狀，惟須受刑事妥速審判法第9條限制。其未敘述上訴之理由者
，並得於提起上訴後20日內向本院補提理由書(均須按他造當事
人之人數附繕本)「切勿逕送上級法院」。
刑事妥速審判法第9條：
除前條情形外，第二審法院維持第一審所為無罪判決，提起上訴
之理由，以下列事項為限：
一、判決所適用之法令牴觸憲法。
二、判決違背司法院解釋。
三、判決違背判例。
刑事訴訟法第 377 條至第 379 條、第 393 條第 1 款之規定，
於前項案件之審理，不適用之。
                                      書記官  莫佳樺
中　　華　　民　　國　　111 　年　　9 　　月　　28　　日